最高法院民事判決　　　　　　　　　　　　　　　　九十一年度台上字第八九九號
　　上　訴　人　乙○○
　　訴訟代理人　劉意律師
　　被 上訴 人　丙○○
　　訴訟代理人　劉榮村律師
右當事人間請求拆屋還地事件，上訴人對於中華民國八十九年八月二十九日台灣高等
法院台南分院第二審判決（八十八年度上字第四三五號），提起上訴，本院判決如左
：
    主  文
原判決關於駁回上訴人對被上訴人請求之上訴及該訴訟費用部分廢棄，發回台灣高等
法院台南分院。
    理  由
本件上訴人主張：坐落嘉義市○○段第九七九號土地，於日據時期由伊父葉煌松繼承
取得，葉煌松於民國三十八年四月二日死亡，由伊繼承取得。被上訴人所有如原判決
附表（下稱附表）編號２所示建物及編號３所示車棚占用系爭土地，並無任何法律上
之權源，縱原有借貸關係，亦因借貸之目的使用完畢，而於六十三年間祖母葉蔡鳳死
亡時消滅，伊受有相當於租金之損害等情，爰依土地所有權之作用及借用物返還請求
權，求為命被上訴人拆除地上建物及車棚，將土地交還與伊，及給付伊新台幣（下同
）五十萬元本息之判決（關於上訴人請求被上訴人甲○○共同拆除地上物、交還土地
部分，經原審維持第一審所為上訴人敗訴之判決，本院另以裁定駁回其上訴）。
被上訴人則以：系爭建物係伊於民國二十二年間所建，使用迄今，已六十年以上。伊
與上訴人之父葉煌松為同胞兄弟，自幼與先母葉蔡鳳相依為命。葉煌松及葉蔡鳳均同
意伊使用系爭土地，兩造間就系爭土地有使用借貸之關係，伊非無權占有。又系爭建
物雖屋頂部分經修復，但整體結構仍牢固，並未損毀至不堪使用，依借貸目的，伊尚
未使用完畢，上訴人即不得請求返還等語，資為抗辯。
原審維持第一審所為上訴人敗訴之判決，駁回其上訴，係以：系爭建物由被上訴人於
民國二十二年間建造完成後，迄今已達六十年以上，被上訴人及上訴人之父葉煌松先
後於二十三年及二十五年結婚，並各育有子女四男四女與一男二女，均在系爭建物出
生長大，並與其母葉蔡鳳在此同居共同生活，且葉煌松自幼迄三十八年四月二日死亡
時為止，繼續居住在系爭建物，上訴人則自出生即與其母葉楊翠玉在系爭建物左邊房
屋居住，迄結婚後始搬離至台中居住等情，為兩造所不爭執。衡諸常情，若當時土地
所有權人葉煌松之法定代理人葉蔡鳳未同意被上訴人在系爭土地上建築系爭建物，豈
會於系爭建物完工後即遷入居住之理；倘非確有同意被上訴人建築系爭建物，則葉煌
松於成年後，何以仍繼續居住在系爭建物，直至去世時為止，雙方均未發生爭執。況
葉蔡鳳亦居住至六十三年八月十三日去世時為止。被上訴人所建部分系爭建物，又係
供彼等母子共同居住，應認葉蔡鳳不同意被上訴人在系爭土地建築系爭建物，而與葉
煌松成立使用借貸契約，被上訴人非無權占有系爭土地。次查系爭建物雖經部分修復
，惟其結構體迄今仍然堅固存在，並未達損壞致不堪使用之程度，兩造均未主張定有
借用期限，則依借貸之目的觀之，自應認使用至系爭建物損壞，不堪使用為止，被上
訴人始有返還之義務。且被上訴人名下房屋二棟，實際上係其子女暫以被上訴人名義
所買受，現已歸還被上訴人之孫郭獻文、孫女葉宜清。又被上訴人已年邁、體弱多病
、患大腸癌症，就居住習慣與便利養病言，亦以居住系爭建物為最妥適，且有必要性
，故尚不能認使用之目的已完畢等詞，為其判斷之基礎。
按使用借貸未定有期限而定有使用之目的者，應於其借貸目的使用完畢時返還之，但
經過相當時期，可推定借用人已使用完畢者，貸與人亦得為返還之請求，民法第四百
七十條第一項後段定有明文。上訴人主張，本件借貸未定期限，但其借貸目的乃為讓
葉蔡鳳老有所終，故於六十三年葉蔡鳳仙逝時，該借貸目的已使用完畢。又系爭建物
已近七十年，其屋頂全部樑脊已自然毀損，經過多次翻修，屋頂、樑柱皆換成鐵皮及
鋼骨，如被上訴人未加以翻修，則系爭建物已破損不堪使用，其使用目的亦已完畢。
況被上訴人一再翻修，阻止該建物自然毀壞，係以不正當行為阻止條件之成就，應視
為該建物已毀損，使用目的完畢。且被上訴人於八十二年六月二十一日在系爭土地附
近購買二棟建物，面積分別為一八○‧四四平方公尺及一七三‧二八平方公尺，被上
訴人已自有土地及建物，實無再使用系爭土地建物之必要，亦可認為使用目的已完畢
等語（一審卷(二)第三四六頁、原審卷第八｜九頁）。兩造就系爭土地約定之借貸目的
既有爭執，則該借貸之目的究竟為何？依該借貸之目的，得否認為被上訴人已使用完
畢？或因時間經過，可推定為已使用完畢？原審疏未審認澄清，並說明上訴人前開主
張不足採取之意見，遽以前揭情詞即為上訴人不利之判決，自欠允洽。上訴論旨，執
以指摘原判決關於駁回其對被上訴人請求部分之上訴為不當，求予廢棄，非無理由。
據上論結，本件上訴為有理由。依民事訴訟法第四百七十七條第一項、第四百七十八
條第一項，判決如主文。
中      華      民      國    九十一    年      五      月      九      日
                              最高法院民事第四庭
                                  審判長法官  蕭  亨  國
                                        法官  許  朝  雄
                                        法官  謝  正  勝
                                        法官  陳  淑  敏
                                        法官  黃  義  豐
      右正本證明與原本無異
                                              書  記  官
中      華      民      國    九十一    年      五      月     三十     日
